臺灣高等法院臺中分院刑事判決
110年度金上訴字第1713號
上  訴  人  
即  被  告  蔡景樺




上列上訴人即被告因加重詐欺等案件，不服臺灣臺中地方法院11
0年度原金訴字第5號中華民國110年5月28日第一審判決（起訴案
號：臺灣臺中地方檢察署109年度偵字第10725、16728、34386號
；移送原審併辦案號：臺灣苗栗地方檢察署109年度軍偵字第52
號），提起上訴，本院判決如下：
    主  文
上訴駁回。
    犯罪事實及理由
一、本案原審判決後，僅上訴人即被告蔡景樺（下稱被告）提起
    上訴，其餘同案被告部分均已確定。本院審理範圍僅限被告
    部分，合先敘明。
二、本案經本院審理結果，認第一審判決就被告之認事用法、量
    刑、宣告強制工作及不予宣告沒收犯罪所得及洗錢標的等均
    無違法不當，應予維持，並引用如附件原審判決書記載之犯
    罪事實、證據及理由。
三、被告上訴意旨略以：
　㈠原審判決認定被告於偵查、審判中自白，卻未適用洗錢防制
    法第16條第2項及組織犯罪防制條例第8條第1項規定減刑，
    判決有應適用法則不當。
　㈡被告父親為低收入，且患有胰臟癌與天生胰臟畸形之病史，
    被告係因面臨父親龐大醫療費，及本身有就學貸款且需分擔
    家庭生活開銷壓力，才會在109年3月間聽信網友可提供兼差
    賺錢機會，誤觸法網；被告長期半工半讀，協助分擔家計，
    絕非有犯罪習慣或因遊蕩或懶惰成習之人，又於偵查、審判
    中自白，絕無再犯之可能。原審未審酌被告有長期工作之事
    實，亦非詐欺累犯之行為人，遽然命被告於刑之執行前，至
    勞動場所強制工作3年，有違比例原則。
　㈢綜上，應予撤銷原判決，另為適法之判決。
四、經查：
　㈠有關被告指稱原審未審酌適用組織犯罪防制條例及洗錢防制
    法自白減刑部分：
　　依照附件原審判決所載，原審業於理由㈧說明被告就本案參
    與犯罪組織及洗錢之犯罪事實，自警詢至原審審理時均坦承
    不諱，故被告就所犯屬想像競合犯輕罪之參與犯罪組織罪及
    一般洗錢罪上開減刑事由，於依照刑法第57條量刑時，將併
    予審酌；且於原審判決理由㈩量刑審酌時，具體審酌被告犯
    後坦承犯行之情，故原審實無漏未審酌被告上開減刑事由。
    被告此部分上訴理由，尚難認有據，應予駁回。
  ㈡有關被告指摘原審宣告強制工作不當部分：
　　⒈按組織犯罪防制條例第3條第3項所定，犯第1項之罪者，應
      併宣告強制工作之立法目的，隨著立法政策之變遷，其收
      刑事懲處、遏阻組織犯罪之應報與一般預防刑事政策目的
      ，已大於保安教化、授習技藝之特別預防目的。組織犯罪
      防制條例第2 條關於「犯罪組織」之定義，於民國85年12
      月11日立法時，係指「3 人以上，有內部管理結構，以犯
      罪為宗旨或以其成員從事犯罪活動，具有集團性、常習性
      及脅迫性或暴力性之組織」。因上開定義之犯罪組織，以
      組織形態從事犯罪，內部結構階層化，並有嚴密控制關係
      ，其所造成之危害、對社會之衝擊及對民主制度之威脅，
      遠甚於一般之非組織性犯罪。是故該條例第3 條第3 項乃
      設強制工作之規定，藉以補充刑罰之不足，並收刑事懲處
      及保安教化、授習技藝之雙重效果，以有效遏阻組織犯罪
      。亦即此處之強制工作宣告，兼具協助有犯罪習慣者再社
      會化之特別預防功能，並有刑事懲處及遏阻組織犯罪之一
      般預防目標；且為維護社會秩序、保障人民權益所必要（
      85年12月11日組織犯罪防制條例第2 條立法理由及司法院
      釋字第528 號解釋意旨參照）。因彼時之法律規定，組織
      犯罪具常習性之本質，依該條例第3 條第3 項規定，對組
      織犯罪參與者宣告強制工作，尚符合對「有犯罪習慣」者
      強制勞動，以達矯正、教化行為人性格之特別預防目的；
      106 年4 月19日組織犯罪防制條例修正公布，「犯罪組織
      」之意涵修正為「3 人以上，以實施強暴、脅迫、詐術、
      恐嚇為手段或最重本刑逾5 年有期徒刑之刑之罪，所組成
      具有持續性及（107 年1 月3 日修正為『或』）牟利性之有
      結構性組織」。所謂犯罪組織，於內部已不以正式組織類
      型為限，不必確定成員職責，也不要求成員之連續性或完
      善之組織結構；於外部也不以具常習性為要件。依組織犯
      罪防制條例第3 條第3 項規定，對犯第1 項之罪，但未必
      有犯罪習慣之人併宣告強制工作，其為收刑事懲處、遏阻
      組織犯罪之應報與一般預防目的，已大於矯正、教化有犯
      罪習慣者之特別預防目的。而因強制工作之措施，含社會
      隔離、拘束身體自由之性質，對受處分人基本權之限制種
      類、範圍及強度，實與剝奪人身自由之刑罰無異，應同受
      行為責任之刑罰原則拘束，且以有預防矯治其社會危險性
      之必要者為限。是參與組織犯罪者，應否依組織犯罪防制
      條例第3 條第3 項規定宣告強制工作，應視其所為行為之
      嚴重性、行為人所表現之危險性，及對於行為人未來行為
      之期待性，判斷有無施以強制工作之保安處分，預防矯治
      其社會危險性之必要，以符合比例原則。
　　⒉原審就被告應予宣告強制工作之理由，業於附件判決理由
      予以論述，本院另補充如下：
　　　①被告自108年8月間至109年4月間，曾參與相關詐欺犯行
        ，經起訴及判決結果如下：⑴於108年8月間，以提供自
        己申設金融帳戶方式，犯幫助詐欺罪，經臺灣臺中地方
        法院以109年度中簡字第1049號判處有期徒刑4月確定；
        ⑵於108年8月間，與本案同案被告戎○○參與「陳○」「宋
        ○○」「移花接木」組織後，於108年8月22日、108年8月
        26日參與提領2名被害人匯入款項；另於108年9月間，
        加入「小小太陽」詐欺組織，擔任領款工作，於108年9
        月10、13、15、16日先後共領取35名被害人遭詐騙後之
        款項，經本院以109年度金上訴字第2567號判處應執行
        有期徒刑4年；⑶參與「發鑫」「小小太陽」詐欺組織期
        間，於108年9月8日先後領取5位被害人遭詐騙款項轉交
        上游成員，經臺灣臺中地方法院以110年度金訴字第213
        號判處應執行有期徒刑1年9月；⑷參與「發鑫」「小小
        太陽」期間，於108年9月11日、12日領取1名被害人遭
        詐騙款項轉交上游成員，經臺灣臺中地方法院以109年
        度金訴字第517號判處有期徒刑1年1月；⑸參與「小小太
        陽」詐欺組織期間，於108年9月10日先後提領11位被害
        人遭詐騙款項轉交上游成員，於108年9月18日遭警查獲
        ，經本院以110年度金上訴字第64號，判處應執行有期
        徒刑2年；⑹參與「小小太陽」詐欺組織期間，於108年9
        月18日先後提領3位被害人遭詐騙款項欲轉交上游成員
        遭警查獲，經本院以109年度上訴字第477號判處應執行
        有期徒刑1年5月；⑺被告自承於108年9月14日、15日，
        先後領取26位被害人遭詐騙款項，經臺灣臺中地方檢察
        署以109年度偵字第17773號、17955號起訴，現由臺灣
        臺中地方法院審理中；⑻於109年4月18日，依指示先後
        至不同便利超商領取包裹後，分依指示轉交其他詐欺集
        團成員收受，其中1件經臺灣臺中地方檢察署以109年度
        偵字第17773號、17955號起訴，現由臺灣臺中地方法院
        審理中；另1件則經臺灣臺中地方法院以110年度金訴字
        第374號判處有期徒刑6月，併科罰金2萬元等情，有被
        告之臺灣高等法院被告前案紀錄表及前開各案判決書、
        起訴書在卷可參。
　　　②從而，被告於108年8月間，先係提供自己帳戶供詐欺集
        團使用，嗣後即於同月間，加入「陳○」等人組成之詐
        欺組織擔任車手領款；再於108年9月間，另行加入「小
        小太陽」「發鑫」詐欺組織，亦係擔任車手領款，於10
        8年9月18日領款後遭警查獲；接著，於109年3月，參與
        本案詐欺組織，與同案被告戎○○（於本案經原審判處有
        期徒刑1年3月，並強制工作3年確定）共同領取被害人
        羅○○○所交付內有現金60萬元之包裹上交後，另行向黃○
        ○租用帳戶交予詐欺組織，由該組織接續向被害人羅○○○
        詐騙，並指示匯款至該帳戶；再於109年4月間，依詐欺
        組織指示先後至不同便利超商領取內有人頭帳戶包裹後
        轉交其他詐欺集團成員收受。亦即被告自108年8月至本
        案案發期間，參與詐欺組織犯行之行為態樣愈發多樣及
        重大，本案被害人雖僅被害人羅○○○1人，然被害人羅○○
        ○遭被告所屬詐騙組織詐騙後，甚而緊急將其投保之郵
        政簡易人壽保險中止以籌措款項，由被告指示共犯戎○○
        出面向被害人羅○○○拿取贓款；且見被害人羅○○○已因詐
        騙陷於錯誤，再接續詐騙被害人羅○○○轉帳至被告出面
        取得之人頭帳戶內，不論從被害人損失金額及被告犯行
        態樣，均足認被告本案犯行具備行為嚴重性。
　　　③被告於108年8月間參與「陳○」「宋○○」「移花接木」之
        詐欺組織，就其所犯參與犯罪組織犯行，業經本院109
        年度金上訴字第2567號判決；另於108年9月間參與「小
        小太陽」「發鑫」等人之詐欺組織，就其所犯參與犯罪
        組織犯行，另經本院以109年度上訴字第477號判決，該
        2案均未對被告諭知應予宣告強制工作；被告雖提出其
        父親身罹疾病、領有低收入及身心障礙證明之低收入戶
        證明書、身心障礙證明及診斷證明書可參（本院卷第49
        至59、245至247、269、271頁），且提出其個人於109
        年2月間，曾從事汽車鍍膜學徒，及自101年間起之勞保
        投保紀錄之在職證明書及勞工保險被保險人投保資料表
        等供參（本院卷第63至64頁）。然觀諸前揭勞工保險被
        保險人投保資料表，被告於101年4月11日曾由○○有限公
        司加保、於102年3月1日退保；於101年6月22日由○○超
        商股份有限公司加保，於101年7月1日退保；於103年3
        月19日於○○○○企業社加保，於103年3月31日退保；於10
        3年8月19日於○○○○股份有限公司加保，於103年8月27日
        退保；於103年12月1日於○○○○金屬有限公司加保，於10
        4年2月3日退保；於104年4月7日於○○○○產後護理之家加
        保，於104年5月15日退保；於104年10月16日於臺中市○
        ○業職業工會加保，於105年6月30日退保；於106年11月
        1日於○○企業社加保，於107年1月24日退保；於108年2
        月18日於○○○○工業有限公司加保，於108年2月19日退保
        ；於108年2月26日於○○○○股份有限公司加保，於108年4
        月1日退保；於108年5月27日於○○商行加保，於108年6
        月24日退保；於108年7月2日於○○企業社加保，於108年
        7月13日退保，有被告提出之勞工保險被保險人投保資
        料表在卷可參（本院卷第63至64頁），亦即被告自101
        年間起，雖有工作紀錄，然除101年間任職○○有限公司
        投保時間將近1年、於104年10月間至105年6月30日由臺
        中市○○業職業工會投保時間約8個月、於103年12月間於
        ○○○○金屬有限公司及於106年11月間於○○企業社投保時
        間約2個月外，其餘所任職之企業，多係於入保當月抑
        或隔月即退保，足認被告長期存有無法穩定工作之情，
        且以其工作轉換之頻繁，更難期待其以正當工作賺取其
        個人及家庭生活、醫療所需；另觀諸被告於前揭所述參
        與諸多詐欺組織及幫助詐欺取財犯行期間即108年8月至
        109年4月間，均無任何工作投保紀錄；於108年9月18日
        遭警查獲後，於其所涉案件陸續偵查、審理中，被告不
        僅未能徹底悔悟，努力尋求正職工作，反而又參與本案
        詐欺組織；本案案發後，又有代詐欺集團前往超商領取
        人頭帳戶包裹，綜合各情，本院認以被告個人所表現之
        危險性，及對於未來行為之期待性，實有藉相當時間之
        強制工作，使目前年僅25歲之被告能習得一技之長，並
        建立憑藉自己力量長期工作之習慣，以期將來不會一旦
        面臨經濟困頓，即思以取巧不法手段取財。
　　　④被告雖提出其父親身罹疾病、領有低收入及身心障礙證
        明之低收入戶證明書、身心障礙證明及診斷證明書在卷
        可參（本院卷第49至59頁），且依照前述投保紀錄，被
        告於17歲即101年間即有工作紀錄，足認被告確實擔負
        相當經濟壓力，然倘被告無法確實習得一技之長，於其
        面臨各項經濟困頓時，僅會不斷尋求小利，陷入財產犯
        罪之惡性循環，從而，被告所舉之家庭、經濟狀況，尚
        無法改變本院依照前揭論述，認其有宣告強制工作必要
        之認定。
　　⒊從而，本院認被告犯罪情節已達嚴重程度，且被告具有反
      社會之危險性，實有藉由強制工作以矯治其長時間不思尋
      找正當工作之惡習，並強化其工作技能，認對被告宣告強
      制工作，應符合比例原則，故依組織犯罪防制條例第3條
      第3項規定，對其宣告應於刑之執行前，令入勞動場所強
      制工作3年。被告上訴認無對其宣告強制工作必要，為無
      理由，應予駁回。
據上論結，應依刑事訴訟法第368條、第373條，判決如主文。
本案經檢察官陳君瑜提起公訴，檢察官彭郁清移送併辦，檢察官
徐松奎到庭執行職務。
中　　華　　民　　國　　110 　年　　11　　月　　16　　日
            刑事第八庭　  審判長法　官　林  清  鈞
                                法　官　郭  瑞  祥
                                法　官　簡  婉  倫
以上正本證明與原本無異。
如不服本判決應於收受送達後20日內向本院提出上訴書狀，其
未敘述上訴理由者，並得於提起上訴後20日內向本院補提理由書
(均須按他造當事人之人數附繕本)「切勿逕送上級法院」。因疫
情而遲誤不變期間，得向法院聲請回復原狀。
                                書記官  林　書　慶

中　　華　　民　　國　　110 　年　　11　　月　　16　　日
附錄本案論罪科刑法條：
中華民國刑法第339條之4
犯第339條詐欺罪而有下列情形之一者，處1年以上7年以下有期
徒刑，得併科1百萬元以下罰金：
一、冒用政府機關或公務員名義犯之。
二、三人以上共同犯之。
三、以廣播電視、電子通訊、網際網路或其他媒體等傳播工具，
    對公眾散布而犯之。
前項之未遂犯罰之。

組織犯罪防制條例第3條
發起、主持、操縱或指揮犯罪組織者，處3年以上10年以下有期
徒刑，得併科新臺幣1億元以下罰金；參與者，處6月以上5年以
下有期徒刑，得併科新臺幣1千萬元以下罰金。但參與情節輕微
者，得減輕或免除其刑。
具公務員或經選舉產生之公職人員之身分，犯前項之罪者，加重
其刑至二分之一。
犯第1項之罪者，應於刑之執行前，令入勞動場所，強制工作，
其期間為3年。
前項之強制工作，準用刑法第90條第2項但書、第3項及第98條第
2項、第3項規定。
以言語、舉動、文字或其他方法，明示或暗示其為犯罪組織之成
員，或與犯罪組織或其成員有關聯，而要求他人為下列行為之一
者，處3年以下有期徒刑，得併科新臺幣3百萬元以下罰金：
一、出售財產、商業組織之出資或股份或放棄經營權。
二、配合辦理都市更新重建之處理程序。
三、購買商品或支付勞務報酬。
四、履行債務或接受債務協商之內容。
前項犯罪組織，不以現存者為必要。
以第5項之行為，使人行無義務之事或妨害其行使權利者，亦同
。
第5項、第7項之未遂犯罰之。

洗錢防制法第14條
有第二條各款所列洗錢行為者，處7年以下有期徒刑，併科新臺
幣5百萬元以下罰金。
前項之未遂犯罰之。
前二項情形，不得科以超過其特定犯罪所定最重本刑之刑。
附件：
               臺灣臺中地方法院刑事判決
                                    110年度原金訴字第5號
公　訴　人　臺灣臺中地方檢察署檢察官
被　　　告　高○○　男　（民國00年0月00日生）
                    身分證統一編號：Z000000000號
                    住南投縣○○鄉○○巷00號
                  （另案於法務部○○○○○○○執行中 ）
指定辯護人  本院公設辯護人　蔡育萍
被　　　告　蔡景樺　女　（民國00年00月00日生）
                    身分證統一編號：Z000000000號
                    住○○市○區○○○路000號0樓之0
                  （另案於法務部○○○○○○○○○執
                    行中）
            戎○○　女　（民國00年00月00日生）
                    身分證統一編號：Z000000000號
                    住○○市○○區○○路0000巷00弄0號
                    居臺中市○○區○○路0000巷00號
            黃○○　男　(民國00年0月00日生)
                    身分證統一編號：Z000000000號
                    住○○市○○區○○路000巷0號
            吳○○　男　（民國00年0月00日生）
                    身分證統一編號：Z000000000號
                    住○○市○○區○○路000巷00號 
上列被告等因詐欺等案件，經檢察官提起公訴（109年度偵字第1
0725號、109年度偵字第16728號、109年度偵字第34386號）及移
送併辦(109年度軍偵字第52號)，被告等於準備程序就被訴事實
為有罪之陳述，經告知簡式審判程序意旨，並聽取公訴人、辯護
人、被告等之意見後，本院合議庭裁定依簡式審判程序審理，判
決如下：
    主    文
高○○共同犯刑法第三三九條之四第一項第二款之加重詐欺取財
罪，處有期徒刑壹年。扣案之犯罪所得新臺幣拾貳萬元及VIVO行
動電話壹支(含門號○○○○○○○○○○號SIM卡壹張)均沒收
。
蔡景樺共同犯刑法第三三九條之四第一項第二款之加重詐欺取財
罪，處有期徒刑壹年叁月。並應於刑之執行前，令入勞動場所，
強制工作叁年。
戎○○共同犯刑法第三三九條之四第一項第二款之加重詐欺取財
罪，處有期徒刑壹年叁月。並應於刑之執行前，令入勞動場所，
強制工作叁年。
黃○○幫助犯洗錢防制法第14條第1項之一般洗錢罪，處有期徒
刑貳月，併科罰金新臺幣壹萬元，罰金如易服勞役，以新臺幣壹
仟元折算壹日。
吳○○幫助犯洗錢防制法第14條第1項之一般洗錢罪，處有期徒
刑貳月，併科罰金新臺幣壹萬元，罰金如易服勞役，以新臺幣壹
仟元折算壹日。
    犯罪事實
一、蔡景樺、戎○○均基於參與犯罪組織之犯意，與高○○(涉
    犯參與犯罪組織罪部分業經本院以109年度原金訴字第45號
    判處罪刑確定，故其本案被訴參與犯罪組織部分應不另為免
    訴諭知，詳如後述)於民國109年3月間，分別加入真實姓名
    年籍不詳、綽號「天空」、「弓玄」、「叉奇」等人所屬具
    有持續性、牟利性、結構性犯罪組織之詐欺集團，高○○、
    蔡景樺、戎○○於參與上開詐欺集團犯罪組織期間，即與「
    天空」、「弓玄」、「叉奇」及該詐欺集團其他不詳成員共
    同意圖為自己不法之所有，基於3人以上共同犯詐欺取財及
    掩飾、隱匿詐欺犯罪所得本質及去向之一般洗錢犯意聯絡，
    先由該詐欺集團不詳成員於109年3月6日11時許、同年月10
    日12時許、同年月12日10時許、同年月13日12時14分許前某
    時，致電羅○○○，冒用「中央健保局主任」、「警員」、
    「主任檢察官」、「地檢署專員」等名義，佯稱羅○○○涉
    嫌洗錢，需保管資金云云，致羅○○○陷於錯誤，先於109
    年3月11日13時56分許(併辦意旨書誤載為109年3月12日11時
    12分許)，前往郵局終止其投保之郵政簡易人壽保險契約取
    得現金後，即依指示於109年3月12日12時許，在其位於苗栗
    縣○○市○○街0巷0號住處前，等候交付現金新臺幣(下同
    )60萬元，迨戎○○、蔡景樺共同搭乘不知情之白牌計程車
    司機林○○駕駛之車牌號碼000-0000號自用小客車，前往上
    開地點後，戎○○、蔡景樺即下車，並由戎○○持蔡景樺之
    行動電話，依不詳詐欺集團成員之電話指示，於同日12時25
    分許，向羅○○○收取上開60萬元之包裹，再依指示將該裝
    有60萬元之包裹投入以林○○(涉嫌詐欺罪嫌部分，另經檢
    察官為不起訴之處分)名義向當時擔任○○國際租賃有限公
    司(設臺中市○區○○路000號)店長之黃○○承租之車牌號
  &0000; 碼000-0000號租賃小客車內，而以此方法掩飾、隱匿
    詐欺犯
    罪所得之本質及去向。
二、蔡景樺、戎○○以2,000元之代價，向需錢花用之吳○○稱
    需借用帳戶以供轉帳使用，因吳○○自身並無帳戶可供使用
    ，遂轉向黃○○借用帳戶使用，依吳○○、黃○○之智識程
    度及社會生活之通常經驗，均知悉金融帳戶係個人理財之重
    要工具，為個人信用之表徵，且在金融機構申請開立金融帳
    戶並無特殊限制，一般人無故蒐集取得他人金融帳戶使用之
    行徑常與財產犯罪之需要密切相關，而預見將金融帳戶提供
    他人使用，可能幫助他人作為收受及提領詐欺取財犯罪所得
    之工具，他人提領後即產生遮斷資金流動軌跡以逃避國家追
    訴、處罰，仍基於縱令他人將其所提供之金融帳戶用以從事
    詐欺取財犯罪，亦不違背其本意之幫助詐欺取財及幫助洗錢
    之不確定故意，由吳○○騎乘機車搭載黃○○於109年3月13
    日11時許，在址設臺中市○○區○○路0段00○0號之「統一
    便利超商○○門市」，將黃○○所有之中國信託商業銀行股
    份有限公司帳號000-000000000000號帳戶（下稱中信銀行帳
    戶）之提款卡、存摺，交與蔡景樺、戎○○(無證據證明吳
    冠京、黃○○知悉蔡景樺、戎○○屬三人以上之詐欺集團成
    員)，以此方式幫助詐欺集團成員從事財產犯罪及掩飾、隱
    匿詐欺犯罪所得之本質及去向。蔡景樺、戎○○取得上揭中
    信銀行帳戶後，復一同依「天空」指示，將上揭黃○○之中
    信銀行帳戶存摺及提款卡放置於臺中市北屯區濁水巷附近不
    詳竹林處後，又約同吳○○、黃○○至臺中市屯區東山路2
    段65巷口光明橋，詢問黃○○上揭中信銀行帳戶提款卡密碼
    並回報「天空」。嗣該詐欺集團成員於取得上開帳戶後，即
    接續前揭犯意聯絡，依前揭詐騙手法致羅○○○陷於錯誤，
    復於同年月13日12時14分許依詐欺集團成員之指示，轉帳28
    萬元至上揭中信銀行帳戶內，期間「叉奇」已於同日10時許
    ，在臺中市中區○○路與柳川東路口，將上揭黃○○之中信
    銀行帳戶之提款卡交付高○○並告知密碼，俟詐欺集團成員
    獲悉羅○○○已經轉帳，隨即通知「叉奇」指示高○○持該
    提款卡前往址設臺中市○區○○路0段000號、000號、000號
    之「統一便利超商○○○門市」（下稱統一○○○門市）提
    領12萬元，惟高○○提領完畢步出門市時，旋於同日15時39
    分許為警當場逮捕，並扣得上開中信銀行帳戶提款卡、甫提
    領之現金12萬元及高○○所有供與詐欺集團成員聯絡之VIVO
    廠牌行動電話1支（含門號0000000000號SIM卡1張），復據
    羅○○○察覺有異報警處理，而查悉上情。
三、案經臺中市警察局第二分局報告臺灣臺中地方檢察署檢察官
    偵查起訴及臺灣苗栗地方檢察署檢察官移送併辦。
    理    由
壹、有罪部分
一、證據能力
㈠、按組織犯罪防制條例第12條第1項中段規定：「訊問證人之筆
    錄，以在檢察官或法官面前作成，並經踐行刑事訴訟法所定
    訊問證人之程序者為限，始得採為證據」，係以立法排除被
    告以外之人於警詢或檢察事務官調查中所為之陳述，得適用
    刑事訴訟法第159條之2、第159條之3及第159條之5之規定，
    是證人於警詢時之陳述，於違反組織犯罪防制條例案件，即
    絕對不具有證據能力，自不得採為判決基礎（最高法院109
    年度台上字第478號、第1267號判決意旨參照）。又上開組
    織犯罪防制條例第12條第1項規定，係排除一般證人於警詢
    陳述之證據能力之特別規定，然被告於警詢之陳述，對被告
    本身而言，則不在排除之列（最高法院102年度台上字第265
    3號判決意旨參照）。故本案被告蔡景樺、戎○○以外之人於
    警詢時之陳述，依前揭說明，於被告蔡景樺、戎○○違反組織
    犯罪條例之罪名，即絕對不具證據能力，不得採為判決之基
    礎。
㈡、上開關於組織犯罪條例之證據能力規定，必以犯罪組織成員
    係犯本條例之罪者，始足語焉，若係犯本條例以外之罪，即
    使與本條例所規定之罪，有裁判上一罪之關係，關於該所犯
    本條例以外之罪，其被告以外之人所為之陳述，自仍應依刑
    事訴訟法相關規定，定其得否為證據（最高法院103年度台
    上字第2915號判決意旨參照）。查被告高○○、蔡景樺、戎○○
    所犯加重詐欺取財、洗錢等罪，被告黃○○、吳○○所犯幫助詐
    欺取財、幫助洗錢等罪，並非死刑、無期徒刑或最輕本刑有
    期徒刑3年以上之罪，亦非高等法院管轄第一審案件，且於
    準備程序進行中，被告等先就被訴事實為有罪之陳述，經告
    知被告簡式審判程序之旨，並聽取檢察官、辯護人、被告等
    之意見後，本院合議庭裁定進行簡式審判程序，是本件之證
    據調查，依刑事訴訟法第273條之2及第159條第2項規定，不
    受同法第159條第1項、第161條之2、第161條之3、第163條
    之1及第164條至第170條規定之限制。
二、認定犯罪事實所憑之證據及理由
㈠、被告高○○、蔡景樺、戎○○部分訊據被告高○○、蔡景樺、戎○○
    對前開犯罪事實均坦承不諱，核與共同被告黃○○及吳○○於警
    詢及偵查時之證述(見警卷第79至83頁、第247至253頁、第1
    1至17頁，軍偵卷第70至72頁，偵10725號卷第175至177頁、
    第208至209頁、第181至183頁、第210至211頁)、證人即告
    訴人羅○○○於警詢之指述、證人林○○於警詢及偵查時、林○○
    於警詢時、莊○○於偵查時及黃○○於警詢時之證述(見警卷第1
    53至159頁，軍偵卷第66至67頁、第297至298頁、第81至85
    頁、第233至234頁、第273至277頁)均相符合，並有警卷所
    附之指認犯罪嫌疑人紀錄表3份(第21至25頁、第85至89頁、
    第255至259頁)、統一○○○門市門牌照片1張及監視器錄影畫
    面翻拍照片7張(第91至97頁)、被告高○○為警查獲之照片4張
    (第99頁)、被告高○○所騎乘之車牌號碼號000-0000號普通重
    型機車照片2張(第101頁)、被告高○○行動電話畫面翻拍相片
    4張(第101至103頁)、被告高○○於109年3月13日行車路線監
    視錄影畫面翻拍照片8張(第107至113頁)、被告蔡景樺、戎○
    ○、黃○○、吳○○於109年3月13日見面之監視錄影畫面翻拍相
    片39張(第115至141頁)、臺中市北屯區○○路二段00巷口光明
    橋邊GOOGLE街景地圖2張(第143頁)、蔡景樺將黃○○之存摺及
    金融卡所放置的位置GOOGLE地圖及街景地圖各1張(第147頁)
    、告訴人羅○○○提供之郵政跨行匯款申請書(第165頁)、告訴
    人羅○○○報案資料即金融機構聯防機制通報單(第167頁)、臺
    中市政府警察局第二分局搜索扣押筆錄(第203至209頁)、臺
    中市政府警察局第二分局扣押物品目錄表(第211頁)，109年
    度偵字第10725號卷所附之臺中市政府警察局第二分局109年
    5月21日中市警二分偵字第1090016244號函檢附被告黃○○中
    信銀行帳戶資料及存款交易明細(第157至163頁)各1份，以
    及109年度軍偵字第52號卷所附之告訴人羅○○○報案資料即內
    政部警政署反詐騙諮詢專線紀錄表(第107至109頁)、郵政簡
    易人壽保險終止付款憑單(第119頁)、內政部警政署刑事警
    察局109年4月10日刑紋字第1090029572號鑑定書(第131至13
    6頁)各1份、被告蔡景樺及戎○○搭乘000-0000自小客車向羅○
    ○○收取贓款監視器翻拍照片10張(第137至145頁)、被告蔡景
    樺與車行群組叫車及回報車行之對話紀錄(第147至151頁)、
    證人林○○提供載送被告蔡景樺及戎○○至苗栗市區往返之車資
    照片1張(第151頁)、證人林○○指認收水車輛之照片(第153頁
    )、車牌號碼000-0000號車輛詳細資料表及行車紀錄(第157
    至159頁)、車牌號碼000-0000(000-0000)號車輛詳細資料表
    及行車紀錄(第161至164頁)、○○國際租賃公司租賃契約書暨
    客戶資料卡影本(第165至167頁)各1份在卷可稽，足徵被告
    高○○、蔡景樺、戎○○之自白應與事實相符，可以採信。
㈡、被告黃○○及吳○○部分訊據被告黃○○及吳○○對前開犯罪事實均
    坦承不諱，核與共同被告蔡景樺、戎○○、高○○於警詢及偵查
    時之證述(見警卷第33至43頁、第55至63頁、第181至191頁
    ，偵10725號卷第196至199頁、第200至201頁、第221至224
    頁、第199至200頁、第141至142頁、第230頁)及羅○○○於警
    詢之指述(見警卷第153至159頁)均相一致，復有警卷所附之
    統一○○○門市門牌照片1張及監視器錄影畫面翻拍照片7張(第
    91至97頁)、被告高○○為警查獲之照片4張(第99頁)、被告高
    ○○所騎乘之車牌號碼號000-0000號普通重型機車照片2張(第
    101頁)、被告高○○行動電話畫面翻拍相片4張(第101至102頁
    )、被告高○○於109年3月13日行車路線監視錄影晝面翻拍照
    片8張(第107至113頁)、被告蔡景樺、戎○○、黃○○、吳○○於1
    09年3月13日見面之監視錄影畫面翻拍相片39張(第115至141
    頁)、臺中市北屯區○○路二段00巷口光明橋邊GOOGLE街景地
    圖2張(第143頁)、蔡景樺將黃○○存摺及金融卡所放置的位置
    GOOGLE地圖及街景地圖各1張(第147頁)、告訴人羅○○○提供
    之郵政跨行匯款申請書(第165頁)、告訴人羅○○○報案資料即
    金融機構聯防機制通報單(第167頁)、臺中市政府警察局第
    二分局搜索扣押筆錄(第203至209頁)、臺中市政府警察局第
    二分局扣押物品目錄表(第211頁)，109年度偵字第10725號
    卷所附之臺中市政府警察局第二分局109年5月21日中市警二
    分偵字第1090016244號函檢附被告黃○○中信銀行帳戶資料及
    存款交易明細(第157至163頁)各1份在卷可稽，足徵被告黃○
    ○及吳○○自白應與事實相符，可以採信。
㈢、綜上所述，本案事證明確，被告高○○、蔡景樺、戎○○、黃○○
    、吳○○上開犯行均堪以認定，應依法論科。
三、被告高○○、蔡景樺、戎○○之論罪科刑
㈠、本案依被告高○○、蔡景樺、戎○○所述情節及卷內證據，其等
    參與之本案詐欺集團，成員至少有被告高○○、蔡景樺、戎○○
    及「天空」、「叉奇」、「弓玄」等人，為3人以上無訛。
    而本案詐欺集團成員向告訴人行騙，使其受騙並交付現金與
    被告蔡景樺及戎○○，另由被告蔡景樺及戎○○向被告黃○○及吳
    ○○取得被告黃○○之中信銀行帳戶，依「天空」指示交付被告
    黃○○之前揭存摺、提款卡及密碼與其他詐欺集團之不詳成員
    後，再由詐欺集團成員向告訴人行騙致其轉帳至被告黃○○之
    上開中信銀行帳戶，並由「叉奇」指示被告高○○提領，足徵
    該集團組織縝密，分工精細，須投入相當成本及時間始能如
    此為之，並非隨意組成之立即犯罪，核屬組織犯罪防制條例
    第2條規定之「三人以上，以實施詐術為手段，所組成具有
    持續性、牟利性之有結構性組織」。被告蔡景樺、戎○○加入
    本案詐欺集團犯罪組織，核其等此部分所為，均係犯組織犯
    罪條例第3條第1項後段之參與犯罪組織罪。
㈡、按105年12月28日修正公布、106年6月28日生效施行之現行洗
    錢防制法第2條第1、2款、第3條第1款規定，意圖掩飾或隱
    匿刑法第339條之4犯罪(最輕本刑1年以上有期徒刑)所得來
    源，或使他人逃避刑事追訴，而移轉或變更刑法第339條之4
    犯罪所得；掩飾或隱匿刑法第339條之4犯罪所得之本質、來
    源、去向、所在、所有權、處分權或其他權益者，均構成洗
    錢行為。又洗錢防制法第15條之特殊洗錢罪，係在無法證明
    前置犯罪之特定不法所得，而未能依洗錢防制法第14條之一
    般洗錢罪論處時，始予適用。倘能證明人頭帳戶內之資金係
    前置之特定犯罪所得，即應逕以一般洗錢罪論處，自無適用
    特殊洗錢罪之餘地。例如詐欺集團向被害人施用詐術後，為
    隱匿其詐欺所得財物之去向，而令被害人將其款項轉入該集
    團所持有、使用之人頭帳戶，並由該集團所屬之車手前往提
    領詐欺所得款項得逞，檢察官如能證明該帳戶內之資金係本
    案詐欺之特定犯罪所得，即已該當於洗錢防制法第14條第1
    項之一般洗錢罪；至若無法將人頭帳戶內可疑資金與本案詐
    欺犯罪聯結，而不該當第2條洗錢行為之要件，當無從依洗
    錢防制法第14條第1項之一般洗錢罪論處，僅能論以洗錢防
    制法第15條第1項之特殊洗錢罪。另過去實務認為，行為人
    對犯特定犯罪所得之財物或利益作直接使用或消費之處分行
    為，或僅將自己犯罪所得財物交予其他共同正犯，祇屬犯罪
    後處分贓物之行為，非本條例所規範之洗錢行為，惟依修正
    後洗錢防制法規定，倘行為人意圖掩飾或隱匿特定犯罪所得
    來源，而將特定犯罪所得直接消費處分，甚或交與其他共同
    正犯，而由共同正犯以虛假交易外觀掩飾不法金流移動，即
    難認單純犯罪後處分贓物之行為，應仍構成洗錢防制法第2
    條第1或2款之洗錢行為（最高法院108年度台上字第1744號
    判決要旨參照）。查本案詐欺集團之成員詐騙告訴人之犯行
    ，係犯刑法第339條之4第1項第2款之加重詐欺取財罪，亦為
    洗錢防制法第3條第1款規定之特定犯罪，而被告高○○、蔡景
    樺、戎○○、「叉奇」、「天空」及詐欺集團之其餘成員間，
    相互利用彼此之行為，先由集團成員向告訴人施用詐術，待
    告訴人陷於錯誤而將款項交與被告蔡景樺及戎○○或轉入人頭
    帳戶，即特定犯罪已發生、犯罪所得即洗錢標的已產生後，
    被告蔡景樺及戎○○依「天空」指示將錢投入指定之車輛及被
    告高○○即依「叉奇」指示與其他詐欺集團成員聯絡並領取人
    頭帳戶提款卡後提領款項，其等目的顯在掩飾、隱匿特定犯
    罪所得財物之本質及去向，故被告高○○、蔡景樺、戎○○所為
    ，顯屬洗錢防制法第2條第2款之洗錢行為，自應成立同法第
    14條第1項之洗錢罪。
㈢、核被告高○○所為，係犯刑法第339條之4第1項第2款之三人以
    上共同犯詐欺取財罪、洗錢防制法第14條第1項之洗錢罪；
    被告蔡景樺及戎○○所為，均係犯刑法第339條之4第1項第2款
    之三人以上共同犯詐欺取財罪、洗錢防制法第14條第1項之
    洗錢罪、組織犯罪防制條例第3條第1項後段之參與犯罪組織
    罪。
㈣、再本案雖係以冒充「中央健保局主任」、「警員」、「主任
    檢察官」名義而行騙，惟本院審酌現今詐欺集團詐欺之手法
    多變，或有網際網路方式對公眾散布、冒充熟人借款，或以
    發送簡訊方式詐騙，不一而足，且被告戎○○於警詢時供稱：
    當天伊是拿被告蔡景樺的行動電話，依上手指示到達苗栗市
    的某個巷口，跟老年的婦人拿包裏，依指示使用ibon列印的
    文件伊沒有看，所以不清楚文件內容等語（見軍偵卷第56至
    58頁、第242頁）及被告蔡景樺於偵查時供稱：當天是伊請
    被告戎○○下車幫忙領包裏等語（見軍偵卷第263頁），則被
    告蔡景樺、戎○○既係擔任詐欺集團最末端之車手負責取款工
    作，且詐欺集團首腦為避免查緝，大多設下層層斷層、分工
    ，使其得以隱身其後，故被告蔡景樺、戎○○未能知悉實際之
    詐欺手法，亦屬合理，從而尚難認被告蔡景樺及戎○○於領取
    詐得款項之前，主觀上知悉詐欺集團其他成年成員，係以冒
    用政府機關或公務員名義之詐欺手法，對告訴人施用詐術，
    且檢察官亦未就此部分舉證並起訴，併此敘明。
㈤、按共同正犯之成立，祇須具有犯意之聯絡，行為之分擔，既
    不問犯罪動機起於何人，亦不必每一階段犯行，均經參與（
    最高法院34年上字第862號判例參照）。又共同正犯之意思
    聯絡，原不以數人間直接發生者為限，即有間接之聯絡者，
    亦包括在內（最高法院77年台上字第2135號判例參照）。被
    告高○○、蔡景樺、戎○○參與本案詐欺集團，雖均未親自實施
    電話詐騙行為，而推由同犯罪集團之其他成員為之，但被告
    高○○、蔡景樺、戎○○及「叉奇」、「天空」及本案詐欺集團
    其他不詳成員間，就上開犯行分工擔任領取告訴人所交付或
    轉入人頭帳戶遭詐騙款項後輾轉交付上手之任務，堪認被告
    高○○、蔡景樺、戎○○與參與上開犯行之其餘不詳成員間，具
    有相互利用之共同犯意，各自分擔部分犯罪行為，其等就所
    犯上開加重詐欺及洗錢犯行，具有犯意聯絡與行為分擔，為
    共同正犯。
㈥、又告訴人遭詐欺後雖先後有交付現金及轉帳行為，惟係詐欺
    集團成員以同一事由向告訴人施用詐術，且上開行為於密接
    之時、地為之，均係侵害同一告訴人之財產法益，各行為之
    獨立性極為薄弱，以視為數個舉動之接續進行，分為包括之
    一行為予以評價，較為合理，應僅論以接續犯之包括一罪。
㈦、按刑法上一行為而觸犯數罪名之想像競合犯存在之目的，在
    於避免對於同一不法要素予以過度評價，其所謂「同一行為
    」係指所實行者為完全或局部同一之行為而言。因此刑法修
    正刪除牽連犯之規定後，於修正前原認屬於方法目的或原因
    結果之不同犯罪，其間果有實行之行為完全或局部同一之情
    形，應得依想像競合犯論擬（最高法院97年度台上字第3494
    號判決參照）。被告高○○就三人以上共同犯詐欺取財及一般
    洗錢犯行間及被告蔡景樺及戎○○就參與犯罪組織、三人以上
    共同犯詐欺取財、一般洗錢各罪間，均互有方法目的之關係
    ，其間有實行行為局部同一之情形，且犯罪目的單一，應得
    評價為想像競合犯，均依刑法第55條規定，從一重之刑法第
    339條之4第1項第2款之三人以上共同犯詐欺取財罪處斷。
㈧、按想像競合犯之處斷刑，本質上係「刑之合併」，其所謂從
    一重處斷，乃將想像競合犯組成之評價上數罪，合併為科刑
    一罪，其所對應之刑罰，亦合併其評價上數罪之數法定刑，
    而為一個處斷刑。易言之，想像競合犯侵害數法益者皆成立
    犯罪，論罪時必須輕、重罪併舉論述，同時宣告所犯各罪名
    ，包括各罪有無加重、減免其刑之情形，亦應說明論列，量
    刑時併衡酌輕罪部分量刑事由，評價始為充足，然後依刑法
    第55條前段規定「從一重處斷」，非謂對於其餘各罪可置而
    不論。因此，法院決定處斷刑時，雖以其中最重罪名之法定
    刑，做為裁量之準據，惟於裁量其輕重時，仍應將輕罪合併
    評價在內。經查：洗錢防制法第16條第2項規定：「犯前二
    條之罪，在偵查或審判中自白者，減輕其刑。」；另組織犯
    罪防制條例第8條第1項後段亦規定：「犯第3條之罪…偵查及
    審判中均自白者，減輕其刑。」。被告高○○就本案洗錢之犯
    罪事實、被告蔡景樺及戎○○就本案參與犯罪組織及洗錢之犯
    罪事實，其等迭於警詢、偵訊及本院均坦承不諱，被告高○○
    所犯洗錢防制法、被告蔡景樺及戎○○所犯洗錢防制法及組織
    犯罪防制條例部分，雖均應從一重論處加重詐欺取財罪，然
    就其此部分想像競合輕罪得減刑部分，本院於依照刑法第57
    條量刑時，將併予審酌。
㈨、臺灣苗栗地方檢察署檢察官109年度軍偵字第52號移送併辦意
    旨書就被告蔡景樺、戎○○向告訴人收取60萬元現金之併辦部
    分，與業經起訴之犯罪事實間有前述一罪關係，為起訴效力
    所及，且經檢察官移送本院併案審理，本院自應併予審酌。
㈩、爰以行為人之責任為基礎，審酌被告高○○、蔡景樺、戎○○，
    明知現今社會詐騙集團猖獗，許多被害人遭詐騙集團騙取金
    錢後，造成內心受到極大創傷，遭騙取之金錢均係一般人努
    力工作所儲存之積蓄，一夕之間遭騙往往造成極大之家庭問
    題或生活困難，且亦破壞社會間人與人之信任關係，竟為獲
    取高額報酬而加入詐騙集團，擔任車手之職，藉領取他人所
    詐取之財物之分工方式，共同侵害被害人之財產權，且影響
    社會安定，所生危害程度及惡性非輕，暨斟酌被告高○○、蔡
    景樺、戎○○於集團內角色及分工、參與程度、犯罪動機、目
    的，犯後均坦承犯行，然迄未與告訴人達成和解並賠償損害
    ，兼衡其等自述之智識程度、家庭經濟狀況等一切情狀(見
    本院卷第164至165頁、第225至226頁)，分別量處如主文所
    示之刑。
四、被告黃○○及吳○○之論罪科刑
㈠、按刑法上之幫助犯，係對於犯罪與正犯有共同之認識，而以
    幫助之意思，對於正犯資以助力，而未參與實施犯罪之行為
    者而言（最高法院73年度台上字第2898號、75年度台上字第
    1509號、88年度台上字第1270號判決意旨參照）。是以，如
    以幫助他人犯罪之意思而參與犯罪構成要件以外之行為者，
    即屬幫助犯，而非共同正犯。所謂以幫助他人犯罪之意思而
    參與者，指其參與之原因，僅在助成他人犯罪之實現而言；
    所謂參與犯罪構成要件以外之行為者，係指其所參與者非直
    接構成某種犯罪事實之內容，而僅係助成其犯罪事實實現之
    行為而言（最高法院78年度台上字第411號判決意旨參照）
    。
㈡、次按特定犯罪之正犯實行特定犯罪後，為掩飾、隱匿其犯罪
    所得財物之去向及所在，而令被害人將款項轉入其所持有、
    使用之他人金融帳戶，並由該特定犯罪正犯前往提領其犯罪
    所得款項得手，如能證明該帳戶內之款項係特定犯罪所得，
    因已被提領而造成金流斷點，該當掩飾、隱匿之要件，該特
    定犯罪正犯自成立一般洗錢罪之正犯。刑法第30條之幫助犯
    ，係以行為人主觀上有幫助故意，客觀上有幫助行為，即對
    於犯罪與正犯有共同認識，而以幫助意思，對於正犯資以助
    力，但未參與實行犯罪之行為者而言。幫助犯之故意，除需
    有認識其行為足以幫助他人實現故意不法構成要件之「幫助
    故意」外，尚需具備幫助他人實現該特定不法構成要件之「
    幫助既遂故意」，惟行為人只要概略認識該特定犯罪之不法
    內涵即可，無庸過於瞭解正犯行為之細節或具體內容。此即
    學理上所謂幫助犯之「雙重故意」。金融帳戶乃個人理財工
    具，依我國現狀，申設金融帳戶並無任何特殊限制，且可於
    不同之金融機構申請多數帳戶使用，是依一般人之社會通念
    ，若見他人不以自己名義申請帳戶，反而收購或借用別人之
    金融帳戶以供使用，並要求提供提款卡及告知密碼，則提供
    金融帳戶者主觀上如認識該帳戶可能作為對方收受、提領特
    定犯罪所得使用，對方提領後會產生遮斷金流以逃避國家追
    訴、處罰之效果，仍基於幫助之犯意，而提供該帳戶之提款
    卡及密碼，以利洗錢實行，仍可成立一般洗錢罪之幫助犯。
    綜上，行為人提供金融帳戶提款卡及密碼予不認識之人，固
    非屬洗錢防制法第2條所稱之洗錢行為，不成立一般洗錢罪
    之正犯；然行為人主觀上如認識該帳戶可能作為收受、提領
    特定犯罪所得使用，他人提領後會產生遮斷資金流動軌跡以
    逃避國家追訴、處罰之效果，仍基於幫助之犯意而提供，則
    應論以幫助犯一般洗錢罪（最高法院109年度台上大字第310
    1號裁定意旨參照）。
㈢、本案被告吳○○偕同被告黃○○將被告黃○○之中信銀行帳戶存摺
    、提款卡及密碼交與被告蔡景樺及戎○○，使詐欺犯罪者得基
    於詐欺取財之犯意，持以向告訴人施以詐術，使告訴人陷於
    錯誤，匯款至上開帳戶內，以遂行詐欺取財犯行，且該詐欺
    犯罪者提領詐欺取財犯罪所得後，即產生遮斷資金流動軌跡
    以逃避國家追訴、處罰。惟被告單純提供上述中信銀行帳戶
    給他人使用之行為，並不等同於向告訴人施以欺罔之詐術行
    為，亦不等同於提領該帳戶內款項之掩飾、隱匿犯罪所得行
    為，而是對他人遂行詐欺取財及洗錢之犯行資以助力，而參
    與犯罪構成要件以外之行為，復無其他證據證明被告黃○○、
    吳○○有參與詐欺取財及洗錢犯行之構成要件行為，參照前述
    說明，應論以幫助犯。核被告黃○○、吳○○所為，係犯刑法第
    30條第1項前段、第339條第1項之幫助詐欺取財罪，及刑法
    第30條第1項前段、洗錢防制法第14條第1項之幫助一般洗錢
    罪。
㈣、被告黃○○、吳○○以一行為觸犯上述二罪名，為想像競合犯，
    應依刑法第55條前段之規定，從較重之幫助一般洗錢罪處斷
    。
㈤、被告黃○○、吳○○均以幫助之意思，參與構成要件以外之行為
    ，為幫助犯，爰均依刑法第30條第2項規定，依正犯之刑減
    輕之。
㈥、爰審酌被告吳○○因其本身無帳戶可資提供，轉向被告黃○○借
    用帳戶，而偕同被告黃○○任意提供被告黃○○之中信銀行帳戶
    供他人非法使用，使犯罪難以查緝，等同助長社會犯罪風氣
    ，更造成被害人求償上之困難，行為殊屬不當，惟念及被告
    黃○○及吳○○本身並未實際參與本件詐欺取財及洗錢犯行，責
    難性較小，考量其等犯後均坦承犯行，惟迄未與本案告訴人
    達成和解並賠償損害，兼衡其等之素行、犯罪動機、目的、
    手段、所生損害、自述之智識程度、家庭經濟狀況之生活狀
    況（見本院卷第164至165頁）等一切情狀，分別量處如主文
    所示之刑，並均諭知罰金如易服勞役之折算標準，以示懲儆
    。
五、沒收
㈠、犯罪工具部分
 1、按「供犯罪所用、犯罪預備之物或犯罪所生之物，屬於犯罪
    行為人者，得沒收之。但有特別規定者，依其規定。」刑法
    第38條第2項定有明文。
 2、經查，扣案之VIVO行動電話1支(含門號0000000000號SIM卡1
    張)，為被告高○○所有，用以與詐欺集團成員聯絡之用，已
    據被告高○○於本院供認在卷(見本院卷第153頁)，堪認為被
    告高○○所有供本案犯罪所用之物，本院酌以予以宣告沒收，
    並無刑法第38條之2第2項所定有過苛之虞、欠缺刑法上之重
    要性、犯罪所得價值低微，或為維持受宣告人生活條件之必
    要情形，爰依刑法第38條第2項前段之規定宣告沒收之。
 3、被告黃○○所提供之中信銀行帳戶存摺，固為被告黃○○所有且
    供幫助詐欺取財、幫助洗錢所用之物，惟未經扣案，至扣案
    提款卡雖係被告黃○○所有，並由被告高○○持用，然考量金融
    機構帳戶之存摺及提款卡可由帳戶所有人隨時申請補發及變
    更，縱加以沒收或追徵價額，顯難收預防及遏止犯罪之效，
    欠缺刑法上之重要性，且檢察官亦未聲請沒收，爰不予宣告
    沒收或追徵。
㈡、犯罪所得部分
 1、按犯罪所得，屬於犯罪行為人者，沒收之。但有特別規定者
    ，依其規定；前2項之沒收，於全部或一部不能沒收或不宜
    執行沒收時，追徵其價額，刑法第38條之1第1項、第3項分
    別定有明文。且犯罪所得之沒收或追徵，在於剝奪犯罪行為
    人之實際犯罪所得，使其不能坐享犯罪之成果，以杜絕犯罪
    誘因，性質上屬類似不當得利之衡平措施，苟無犯罪所得，
    自不生利得剝奪之問題。2人以上共同犯罪，關於犯罪所得
    之沒收或追徵，倘個別成員並無犯罪所得，且與其他成員對
    於所得亦無事實上之共同處分權時，即無「利得」可資剝奪
    ，故共同正犯所得之沒收或追徵，應就各人所分得者為之。
    又所謂各人「所分得」之數，係指各人「對犯罪所得有事實
    上之處分權限」者而言。各共同正犯有無犯罪所得、所得多
    寡，事實審法院應視具體個案之實際情形，綜合卷證資料及
    調查結果，依自由證明程序釋明其合理之依據而為認定（最
    高法院107年度台上字第2491號刑事判決參照）。又洗錢防
    制法第18條第1項固規定：「犯第14條之罪，其所移轉、變
    更、掩飾、隱匿、收受、取得、持有、使用之財物或財產上
    利益，沒收之；犯第15條之罪，其所收受、持有、使用之財
    物或財產上利益，亦同」，此一規定採取義務沒收主義，只
    要合於前述規定，法院即應為相關沒收之諭知，然該洗錢行
    為之標的是否限於行為人所有者始得宣告沒收，法無明文，
    實務上一向認為倘法條並未規定「不問屬於犯罪行為人與否
    均沒收」時，自仍以屬於被告所有者為限，始應予沒收。
 2、經查，被告高○○為警查扣之現金12萬元，係被告高○○甫提領
    之詐欺贓款，此經被告高○○供承在卷(見本院卷第154頁)，
    並有被告黃○○中信銀行存款交易明細1份在卷可徵(見偵1072
    5號卷第161頁)，爰依洗錢防制法第18條第1項前段規定，於
    被告高○○所犯罪刑項下宣告沒收。至被告高○○為警查獲時所
    扣得之其餘現金1萬8,000元，因被告高○○供承尚未取得報酬
    (見本院卷第165頁)，並無證據證明係被告高○○之犯罪所得
    或與本案犯行有關，爰不予宣告沒收。
 3、被告蔡景樺及戎○○本案洗錢標的金額即向告訴人收取之60萬
    元，已於當日交由上手，業如前述，從而被告蔡景樺、戎○○
    對之既無處分權限，又未再實際管領之，依前揭說明，即非
    被告蔡景樺、戎○○所有之物，自不得予以宣告沒收之。又被
    告蔡景樺、戎○○於本院審理均供稱：沒有拿到報酬等語(見
    本院卷第226頁)，復觀卷內並無任何積極證據足認被告蔡景
    樺、戎○○有因本案犯行獲得有何實際獲取之犯罪所得，自無
    庸依前揭規定予以宣告沒收或追徵。
 4、至被告黃○○及吳○○幫助之詐欺集團成員雖向告訴人詐得前述
    金錢，然幫助犯僅對犯罪構成要件以外之行為加以助力，而
    無共同犯罪之意思，自不適用責任共同原則，對於正犯所有
    因犯罪所得之物，無庸為沒收之宣告（最高法院86年度台上
    字第6278號判決意旨參照）。又被告黃○○及吳○○於本院審理
    時均供稱：沒有收到報酬等語(見本院卷第165頁)，復無證
    據證明其等確有因幫助詐欺取財及幫助一般洗錢之犯行而有
    任何犯罪所得，自無犯罪所得應予宣告沒收、追徵之問題，
    附此敘明。
六、強制工作部分
㈠、按組織犯罪防制條例第3條第3項規定，犯第1項之罪者，應於
    刑之執行前，令入勞動場所，強制工作，其期間為3年。縱
    被告同時犯組織犯罪防制條例第3條第1項後段之參與犯罪組
    織罪及刑法第339條之4第1項第2款之三人以上共同犯詐欺取
    財罪，依刑法第55條想像競合之規定，從一重之三人以上共
    同犯詐欺取財罪處斷，既論以組織犯罪防制條例第3條第1項
    後段之參與犯罪組織罪，即應有該條第3項之適用。此與對
    於不同刑罰法律間具有法規競合關係者，經擇一法律加以論
    科，其相關法條之適用，應本於整體性原則，不得任意割裂
    之情形不同；行為人以一行為觸犯組織犯罪防制條例第3條
    第1項後段之參與犯罪組織罪，及刑法第339條之4第1項第2
    款之加重詐欺取財罪，依刑法第55條前段規定從一重之加重
    詐欺取財罪處斷而為科刑時，於有預防矯治其社會危險性之
    必要，且符合比例原則之範圍內，由法院依組織犯罪防制條
    例第3條第3項規定，一併宣告刑前強制工作。（最高法院10
    8年度台上字第47號判決及最高法院刑事大法庭108年度台上
    大字第2306號裁定意旨參照）。
㈡、經查被告蔡景樺、戎○○所犯組織犯罪條例3條第1項後段之參
    與犯罪組織罪，雖因與所犯之加重詐欺取財罪間具想像競合
    犯關係，而從較重之加重詐欺取財罪處斷，然揆諸前揭判決
    及裁定意旨，審酌被告蔡景樺於108年6、7月間加入真實姓
    名年籍不詳、綽號「小小太陽」所成立之詐欺集團及被告戎
    ○○於108年8月間加入真實姓名年籍不詳、綽號「陳○」、「
    宋○○」所成立之詐欺集團，並均擔任車手之詐欺案件，分別
    經法院判決在案(見本院卷第229至至238頁、第239至250頁
    、第251至277頁)，竟又於109年3月間加入本案詐欺犯罪組
    織從事詐欺犯行，足證被告蔡景樺、戎○○參與本案詐欺犯罪
    組織並非偶然，且其等法治觀念甚為偏差，雖年輕力壯卻懶
    惰成習，不願憑一己技能牟取生活所需，堪認被告蔡景樺、
    戎○○具高度之再犯可能性，為嚇阻其等再犯，併參憲法第8
    條人民身體自由保障及第23條比例原則，認應依組織犯罪防
    制條例第3條第3項規定，宣付被告蔡景樺、戎○○應於刑之執
    行前，令入勞動處所強制工作3年。
貳、不另為免訴部分
一、公訴意旨另略以：被告高○○於109年3月間基於參與犯罪組織
    之犯意，加入真實姓名年籍不詳、綽號「天空」、「弓玄」
    、「叉奇」等人所組成，具有持續性、牟利性之有犯罪組織
    結構性詐欺集團，因認被告高○○涉犯組織犯罪防制條例第3
    條第1項後段之參與犯罪組織罪嫌等語。
二、案件曾經判決確定者，應諭知免訴之判決，刑事訴訟法第30
    2條第1款定有明文。另組織犯罪防制條例第3條第1項之罪，
    在未經自首或有其他積極事實，足以證明其確已脫離或解散
    該組織之前，其違法行為，仍繼續存在，即為行為之繼續，
    而屬單純一罪，至行為終了時，仍論為一罪（最高法院107
    年度台上字第1066號、108年度台上字第1763號判決參照）
    。又同一案件所為實體判決業已確定，或在不同法院重行起
    訴而繫屬在後者，其他繫屬法院則應依刑事訴訟法第302條
    第1款、同法第303條第7款諭知免訴、不受理之判決；至所
    謂「同一案件」，係指所訴兩案被告相同，被訴之犯罪事實
    亦屬同一而言，繼續犯之一罪，即屬同一事實。
三、被告高○○於109年3月間參與同一犯罪組織即本案詐欺集團之
    加重詐欺等犯行，業經本院以109年度原金訴字第45號判決
    判處有期徒刑1年，嗣於110年3月30日確定等情，有上開刑
    事判決、臺灣臺中地方檢察署起訴書及執行指揮書電子檔紀
    錄各1份（見本院卷第123至126頁、第289頁、第291至295頁
    ）在卷可憑，被告高○○於109年3月間加入之本案詐欺集團，
    與其於前案所加入之詐欺集團犯罪組織相同，復無相關證據
    證明被告高○○於加入詐欺集團犯罪組織前後曾有脫離該組織
    之情，是被告高○○本案與前開判決確定部分之參與犯罪組織
    犯行，為繼續犯之同一案件，既經上開案件論罪判決確定，
    依上開說明，原應為免訴之諭知，惟此部分與前開本院論罪
    部分，有想像競合犯之裁判上一罪關係，爰不另為免訴之諭
    知。
據上論斷，應依刑事訴訟法第273條之1第1項、第299條第1項前
段，組織犯罪防制條例第3條第1項後段、第3項、第8條第1項後
段、洗錢防制法第14條第1項、第16條第2項、第18條第1項前段
，刑法第11條、第28條、第30條第1項前段、第2項、第339條第1
項、第339條之4第1項第2款、第55條、第42條第3項、第38條第2
項、第38條之1第1項、第3項，刑法施行法第1條之1第1項，判決
如主文。
本案經檢察官陳君瑜提起公訴，檢察官彭郁清移送併辦，檢察官
李濂到庭執行職務。
中　　華　　民　　國　  110　　年　　5　　月　　28　　日
                  刑事第九庭    法  官  張雅涵
以上正本證明與原本無異。
如不服本判決應於收受送達後20日內向本院提出上訴書狀，並應
敘述具體理由；其未敘述上訴之理由者，應於上訴期間屆滿後20
日內向本院補提理由書（均須按他造當事人之人數附繕本）「切
勿逕送上級法院」。
告訴人或被害人如不服判決，應備理由具狀向檢察官請求上訴，
上訴期間之計算，以檢察官收受判決正本之日起算。
                                書記官  黃舜民
中　　華　　民　　國　  110　　年　　5　　月　　28　　日
附錄本案論罪科刑法條
組織犯罪防制條例第3條第1項後段
發起、主持、操縱或指揮犯罪組織者，處 3 年以上 10 年以下
有期徒刑，得併科新臺幣 1 億元以下罰金；參與者，處 6 月以
上 5 年以下有期徒刑，得併科新臺幣 1 千萬元以下罰金。但參
與情節輕微者，得減輕或免除其刑。
具公務員或經選舉產生之公職人員之身分，犯前項之罪者，加重
其刑至二分之一。
犯第 1 項之罪者，應於刑之執行前，令入勞動場所，強制工作
，其期間為 3 年。
前項之強制工作，準用刑法第 90 條第 2 項但書、第 3 項及第
98 條第 2 項、第 3 項規定。
以言語、舉動、文字或其他方法，明示或暗示其為犯罪組織之成
員，或與犯罪組織或其成員有關聯，而要求他人為下列行為之一
者，處 3 年以下有期徒刑，得併科新臺幣 3 百萬元以下罰金：
一、出售財產、商業組織之出資或股份或放棄經營權。
二、配合辦理都市更新重建之處理程序。
三、購買商品或支付勞務報酬。
四、履行債務或接受債務協商之內容。
前項犯罪組織，不以現存者為必要。
以第 5 項之行為，使人行無義務之事或妨害其行使權利者，亦
同。
第 5 項、第 7 項之未遂犯罰之。
洗錢防制法第14條第1項
有第二條各款所列洗錢行為者，處 7 年以下有期徒刑，併科新
臺幣 5 百萬元以下罰金。
前項之未遂犯罰之。
前二項情形，不得科以超過其特定犯罪所定最重本刑之刑。
中華民國刑法第339條之4
犯第 339 條詐欺罪而有下列情形之一者，處 1 年以上 7 年以
下有期徒刑，得併科 1 百萬元以下罰金：
一、冒用政府機關或公務員名義犯之。
二、三人以上共同犯之。
三、以廣播電視、電子通訊、網際網路或其他媒體等傳播工具，
    對公眾散布而犯之。
前項之未遂犯罰之。